【裁判字號】    90,上訴,754
【裁判日期】    900808
【裁判案由】    貪污治罪條例
【裁判全文】
臺灣高等法院臺中分院刑事判決                      九十年度上訴字第七五四號
    上  訴  人  臺灣臺中地方法院檢察署檢察官
    被      告  甲○○
    選任辯護人  王叔榮
右上訴人因被告違反貪污治罪條例案件，不服臺灣臺中地方法院八十九年度訴字第一
００三號中華民國九十年三月十六日第一審判決（起訴案號：臺灣臺中地方法院檢察
署八十八年度偵字第二０九五五號），提起上訴，本院判決如左：
      主  文
上訴駁回。
      理  由
一、公訴意旨略以：被告甲○○係前臺灣省政府所屬自來水股份有限公司（以下簡稱
    省自來水公司）人事室主任，職掌省自來水公司所有員工人事異動、銓敘、任免
    、考核、獎懲、福利、待遇等相關人事業務，為依據法令從事於公務之人員；緣
    於民國八十年十月起，李騰輝接替過世之吳鯤儀擔任省自來水公司董事會祕書一
    職，八十四年三月間前自來水公司董事長林恆生屆齡退休，李騰輝亦隨同免職，
    由新任董事長徐鴻志再重新派任李騰輝擔任原職，省自來水公司財務處於同年四
    月十日仍按往例以其原支之主管待遇繕造薪資清冊，惟當時會計室第一課課員黃
    淑媛發現機要人員支領主管加給存有疑義，乃於同年四月十三日簽會人事室略以
    ：「李員薪津是否按主管級標準發給一節，惠示卓見」，人事室第二課承辦課員
    劉銓即會簽專職認定職務之第一課表示意見，第一課於四月十七日簽復略以：「
    李祕書之職務應非主管職務」，劉銓即於同日通知財務處更改原造薪資清冊，改
    以非主管待遇支給；甲○○明知公務員俸給不依規定標準支給，應由人事室通知
    會計室、財務處辦理追繳作業，卻於知悉上情後唯恐觸怒新任董事長，而基於圖
    利他人之犯意，多次召集人事室專員吳華昭、第一課課長萬台龍、第二課課長黃
    天佑及劉銓在人事室主任辦公室研商，要求仍按前例發給主管加給，由第二課重
    簽，第一課蓋章不要表示意見，繼續讓李騰輝支領主管加給，惟吳華昭、萬台龍
    、黃天佑、劉銓均持反對立場，甲○○為達圖利目的遂指示劉銓按其見解，於八
    十四年四月二十八日以台水人字第一四二八七號函簽報臺灣省政府釋示，經臺灣
    省政府八十四年七月十七日八四府人四字第五八二五三號函核轉行政院人事行政
    局同年七月十一日函略以：「省自來水公司董事會祕書，應不合支給主管待遇」
    ，甲○○乃再次召集吳華昭、接任第二課課長廖明志及劉銓研商，吳華昭、廖明
    志、劉銓當場表示李騰輝之職務既已函釋不合支給主管待遇，其溢領之差額應予
    追繳，惟甲○○仍不改初衷，復利用職權要求承辦人劉銓將省府函文簽「本件擬
    呈閱並會有關單位後存查」送請副總經理批示，而未依法追繳李騰輝溢領之主管
    待遇金額新臺幣（下同）十二萬二千七百三十六元；嗣經匿名舉發，由臺灣臺中
    地方檢察署檢察官指揮法務部調查局中部地區機動工作組調查後，省自來水公司
    人事室現任承辦員於八十八年四月始再簽文請示臺灣省政府：「本公司董事會前
    祕書吳鯤儀、李騰輝所支領主管與非主管待遇差額，是否應予追繳？」，臺灣省
    政府人事處於八十八年五月七日指覆：「有關貴公司董事會祕書可否支領主管待
    遇疑義乙節，前經本府轉准人事行政局八十四年七月十一日函文已明示在案，本
    案吳、李二人原即與支領主管加給之要件不合，自始不合支領主管加給，渠等溢
    領之主管與非主管待遇差額部份仍宜依規定辦理追繳，並一併檢討相關人員疏失
    責任」，省自來水公司不得已始於八十八年六月二日對李騰輝追繳十二萬二千七
    百三十六元，以達圖利李騰輝非法支給主管加給之目的。因認被告涉有貪污治罪
    條例第六條第一項第四款圖利罪嫌云云。
二、按犯罪事實應依證據認定之，無證據不得推定其犯罪事實，刑事訴訟法第一百五
    十四條定有明文。又事實之認定，應憑證據，如未能發現相當證據，或證據不足
    以證明，自不得以推測或擬制之方法，以為裁判基礎（最高法院四十年臺上字第
    八十六號判例參照）。查貪污治罪條例第六條第四款對於主管或監督之事務，直
    接或間接圖利罪，其所謂主管之事務，係指依法令於職務上對於該事務有主持或
    執行之權限者而言；所謂監督事務係指有權監察督導之權限者而言。申言之，該
    事務雖非由其所直接主掌管理與執行，然行為人對於該有直接主掌管理與執行之
    人之權責事項，依法令有予以監察督促之權責與權限之意；又公務員圖利罪，必
    須依據法令從事公務之人員，有為自己或第三人圖得不法利益之犯意，始足當之
    ，至有無此犯意，須依證據法則認定之，自不得以該公務員廢弛職務等失職行為
    ，即據以推定該公務員自始即有圖利他人之故意，亦不得以其行為之結果使他人
    獲益，或措施之不當，因而使人得利，即據以推定；又圖利罪之成立，不僅行為
    人須有為自己或第三人圖得不法利益之犯意，且行為人須有將圖得不法利益之犯
    意顯現於外之積極行為，始能構成，至是否為圖利行為，則應視其行為在客觀上
    有無違反執行職務所應遵守之法令，或有無濫用其裁量權，致影響裁量決定之公
    平性與正確性而論；若無從證明公務員有不法圖利之犯意，則其行為縱然失當，
    亦不得遽以該罪相繩。
三、本件公訴及上訴意旨認被告甲○○涉有貪污治罪條例第六條第一項第四款圖利罪
    嫌，無非以其犯罪事實業據證人吳華昭、萬台龍、劉銓、廖明志、黃淑媛、陳湘
    雲、徐鴻志、盧清雄於調查局調查時及臺灣臺中地方法院檢察署偵查中證述綦詳
    ，且有省自來水公司會計室會人事室簽、人事室第一課會人事室第二課簽、人事
    室第一課會人事室第二課簽認定李騰輝非屬主管職務、省自來水公司人事室八十
    四年四月二十八日以台水人字第一四二八七號函、臺灣省政府八十四年七月十七
    日八四府人四字第五八二五三號函核轉行政院人事行政局同年七月十一日函（上
    有省自來公司人事室課員劉銓所簽擬辦事項：「本件擬呈閱並會有關單位後存查
    」）及行政院人事行政局八四局給字第二三三Ｏ一號函、臺灣省政府八十八年五
    月七日八八府人四字第四五一三八號函、台灣省自來水股份有限公司八十八年六
    月二日八八台水人字第一六一八八號函各一份在原審卷為憑，並以(1)雖省自來水
    公司董事會秘書支領主管加給已行之有年，亦經前董事長批示核准，固有吳鯤儀
    請求發主管特支費簽及董事長批准文、人事室請財務處造冊簽各一紙在原審卷可
    據，然於八十四年四月以前，省自來水公司人事室從未就此問題請求釋示，致使
    董事會秘書支領主管待遇相沿承襲，嗣後發現有疑義，在人事室專員、課員一致
    認為董事會秘書不應支領主管加給之情況下，始請求臺灣省政府釋示，既然前未
    經過行政釋示，即無所謂前後釋示不一致之情況，與釋字第二八七號解釋之情況
    有別，而無適用該號解釋之餘地；(2)「俸給未經權責機關核准而自訂標準支給或
    不依規定標準支給者，審計機關應不准核銷，並予追繳」，公務人員俸給法第十
    七條定有明文，本件經請求釋示之結果，行政院人事行政局、臺灣省政府既認定
    ：「省自來水公司董事會預算未具有附屬單位預算之分預算特質，非屬獨立預算
    ，該董事會不具有機關性質，董事會秘書應不合支給主管待遇」，被告應立即辦
    理追繳事宜，不待公文上正式說明，此為人事作業之基本常識，被告既曾任雲林
    縣政府、臺灣省政府人事室主任，對於應辦理追繳事宜更應知之甚明，且證人吳
    華昭、劉銓、廖明志、萬台龍等人均有促請被告辦理追繳事宜，被告即使對於釋
    示之內容或是否應行追繳存有疑義，亦可復請釋示，卻以函文未明示追繳、法律
    見解不同為藉口，一意孤行指示承辦人員將省府覆函予以存查；(3)至八十八年三
    月間被告遭匿名舉發，經臺灣臺中地方法院檢察署檢察官指揮法務部調查局中部
    地區機動工作組調查後，被告才復行簽文請示臺灣省政府是否應行追繳主管待遇
    差額，經臺灣省政府人事處明確表示應予追繳並一併檢討相關人員疏失責任，省
    自來水公司始於八十八年六月二日對李騰輝追繳十二萬二千七百三十六元，被告
    圖利之意圖甚為明顯；(4)被告長期從事人事工作，又擔任人事主管多年，對於人
    事相關法令甚為熟諳，似本案李騰輝非屬主管不得支領主管待遇，亦被告所知悉
    ，竟執意發給，並多次指示所屬同意核支，顯有圖利之故意，何況主管機關業已
    明示不得支領主管待遇，被告後又指示承辦人員予以存查了事，不予追繳，以其
    一再遂行圖利李某之過程觀之被告明知應追繳溢領款項卻故意不予追繳，其圖利
    他人之犯行堪以認定為其論據。
四、訊之被告甲○○堅決否認有何圖利之犯行，並以以下數點為辯：
  (一)臺灣省自來水公司董事會前秘書李騰輝於八十四年三月再獲派擔任該職，引發是
    否應予支領主管待遇爭執後，迄至被告下屬簽呈函請臺灣省政府釋示前，被告雖
    認應予支給主管待遇，然並無不法圖利之犯意。按李騰輝在八十四年三月再獲新
    任董事長徐鴻志指派擔任董事會秘書後，上開公司財務處於同年四月十日仍按往
    例以其原支之主管待遇繕造薪資清冊，唯遭會計室第一課課員黃淑媛對李某支領
    主管待遇乙事存有疑義，進而簽呈會人事室第二課承辦課員劉銓，經劉某會簽第
    一課表示「李秘書之職務應非主管職務」後，劉銓即通知財務處更改原造薪津清
    冊，改以非主管待遇支給。被告獲知後，因認李秘書自八十年十月接任該職起，
    即支領主管待遇；且該董事會前任秘書吳鯤儀亦支領主管待遇有年，依信賴保護
    原則，其支領主管待遇，理當有其法令上之依據，否則，該公司歷任財務處、會
    計室與人事室之承辦人員以及各處室主管，不共同長期不法予以圖利？審計機關
    又怎可能長期予以核銷，而未依公務人員俸給法第十七條之規定，予以追繳？因
    此，經與被告下屬人事室專員吳華昭、第一課課長萬台龍、第二課課長黃天佑及
    課員劉銓等人研討後，雖未獲共識，然被告仍尊重下屬之職權，一方面同意按上
    述會簽後所更改之薪津清冊，依非主管待遇支給李騰輝薪資；另一方面，則建議
    下屬參照上述信賴保護原則，簽請上級臺灣省政府釋示，俾資依循。由上述流程
    而言，被告與下屬間僅係就系爭董事會秘書應否准予支領主管待遇乙節，意見不
    同而已，既未強令彼等准予支領，自無不法圖利之犯行可言。
  (二)被告於臺灣省政府函轉行政院人事行政局之函釋意旨後，迄至匿名舉發前，雖未
    指示所屬人事單位即時追繳，亦無不法圖利之犯意。按省府於八十四年七月十七
    日以八四府人四字第五八二五三號核轉行政院人事行政局同年七月十一日函，表
    示「省自來水公司董事會秘書，應不合支給主管待遇」後，被告當時認為(1)李騰
    輝與吳鯤儀能支領主管待遇，既已核發多年，且未被審計單位不准核銷，應係當
    時之人事單位簽請首長核准者。(2)八十四年申請釋示之回函雖認董事會秘書不合
    支給主管待遇，然並未明示應予追繳。(3)其它省屬公司之類似職務均可支領主管
    待遇，因此，前開函釋顯不合理，尚有爭議。因此認為倘遽行予以追繳，顯將違
    反信賴保護原則，且與常理相悖。經與下屬劉銓等人研商後，指示其應就前開函
    釋示內容，簽會相關單位，一方面或可查明上述支領之法源依據，另一方面亦可
    明瞭是否該予追繳。劉銓等人因認被告之建議允當，遂於上述省府函文簽具「本
    件擬呈閱並會有關單位後存查」意見後，旋即轉會財務、會計等相關單位。
  (三)嗣經劉銓於省府回函簽註意見後，經會計室之課員、課長、專員及會計室主任黃
    春男等五人，以及財務處之組長、副理許建國與經理王禮忠等三人會簽，除會計
    室課員徐國平簽註「員工待遇發給由財務處造冊，本案建議加會財務處錄案」等
    語外，其餘相關會簽人員均未表示應予追繳，此觀上開省府回函上之會簽記錄可
    證；甚者，在上述會簽後，迄至八十八年遭人檢舉為止，近四年期間，始終未見
    該等會計與財務單位人員依俸給法第十七條之規定，處分不予核銷並予追繳。尤
    其，本件李秘書是否得續予支領主管待遇，係起因會計單位質疑在先，則經臺灣
    省政府函釋其不合支領主管待遇後，該會計單位理應在會簽時，本於權責表示追
    繳之意。然彼等相關人員卻在會簽時，未表示應予追繳，且在往後近四年為審計
    查核時，亦未不准其核銷，更遑論追繳；在此情況下，被告怎可能會懷疑自己原
    先主張暫不追繳之看法有誤，而主動興起應予追繳之念頭。同時在此期間，主管
    本案之相關下屬劉銓等人，亦從未再表示系爭秘書支領主管待遇乙節，查無法令
    依據，而應予追繳。職是，主管自來水公司全盤人事業務之被告又如何確知當立
    即予以追繳。
  (四)被告係基於信賴保護及法律不溯既往等原則，始為不追繳之主張，而非基於不法
    圖利之犯意，應屬實在，殊堪採信。且依證人廖明志與劉銓之供詞已足以證明被
    告並無不法圖利之犯意。
  (五)而司法院大法官會議於民國八十年十二月十三日已以釋字第二八七號解釋：「行
    政主管機關就行政法規所為之釋示，係闡明法規之原意，固應自法規生效之日起
    有其適用。惟在後之釋示如與在前之釋示不一致時，在前之釋示並非當然錯誤，
    於後釋示發布前，依前釋示所為之行政處分已確定者，除前釋示確有違法之情形
    外，為維持法律秩序之安定，應不受後釋示之影響」等意旨。上開解釋除揭示法
    律不溯既往之原則外，更肯定本於信賴保護原則所為行政處分之免責性。而本件
    自來水公司董事會秘書支領主管待遇既已行之多年，顯然支領之初，當有其法令
上之依據；雖然嗣後經臺灣省政府轉由人事行政局函釋不合支給要件，然就彼等
    先前所支領之主管待遇，在未證明確有違法之情形以前，參照上述解釋意旨，自
    不應因嗣後出現不同之釋示，而認定當然應予追繳；換言之，在未追查出其原始
    依據之法令或釋示確屬違法之前，應以暫不追繳為宜。嗣經查出而證諸事後所查
    出吳鯤儀於七十七年元月初申請支領主管待遇之簽呈，確係經董事長及總經理
    核准在案，及偵查終結後始找出而為其法源依據之臺灣省政府核准自來水公司
    董事會秘書比照科（課）室主管支給特支費之函釋意旨，以及行政院人事行政
    局同意臺灣省政府所屬各廳處局與各縣市政府之動員秘書農林廳所屬各試驗場之
    秘書所溢領之主管加給免予追繳之省府覆函。在在足以證明被告當初信賴自來水
    公司人事室及財務會計單位原承辦人員准許吳、李二人支領主管待遇多年，理當
    有其法令依據，而主張應暫不追繳為宜，顯屬妥適中肯之見解，並非不法圖利之
    藉口至明。
  (六)況且，行政程序法第一百二十條規定：「授予利益之違法行政處分經撤銷後，如
    受益人無前條所列不值得保護之情形，其因信賴該處分致遭受財產上損失者，為
    撤銷之機關應給予合理之補償。前項補償額度不得超過受益人因該處分存續可得
    之利益」。雖然上開法規係在八十八年二月三日、亦即在本件應否追繳案件發生
    後始經總統公布施行，唯該法相關規定均屬公平合理之法理，當然堪為用來衡酌
    本案發生當時之情狀，要無疑義。查本件吳、李二人支領主管待遇，雖然嗣後遭
    行政院人事行政局認定不符支給要件，雖縱認自來水公司原同意支給主管待遇之
    行為係屬違法之行政處分而得撤銷，然彼二人支領之初，既無行政程序法第一百
    一十九條所規定，使用詐欺、脅迫或賄賂方法，或提供不正確資料或為不完
    全陳述，致使自來水公司同意發放主管待遇，彼二人亦不知支領主管待遇為違
    法或因重大過失而不知，則參照上述規定與法理，彼二人既無不值得保護之情形
    ，則縱認應予追繳，亦應就其信賴原可支領之處分所受損失予補償，實質上等於
    不予追繳。
  (七)臺灣省政府八十八年五月七日覆自來水公司之申請所為八八府人四字第 45138號
    應予追繳之函釋意旨，不足以認定被告依前揭認知與信令所為暫不追繳之主張於
    法不合，而有不法圖利之犯意。按自來水公司就其董事會秘書（吳、李二人）原
    已支領主管與非主管待遇差額部份，是否應予繳回乙節，於八十八年五月三日以
    八八台水人字第一二七八一號函申請臺灣省政府釋示，案經該府以前開四五一三
    八號函釋，認應予以追繳。唯查，自來水公司提出前開申請函時，尚未查出吳鯤
    儀於七十七年申請支領主管待遇所依據之臺灣省政府人事處七六省人四字第二六
    四六三及五四六三號函釋文件，因此，並未在該申請書內敘明彼等支領之原始依
    據，供臺灣省政府於審查是否應予追繳時之全盤考量，此參前開自來水公司之函
    文內容自明。換言之，臺灣省政府係在不知自來水公司當初批准其董事會秘書支
    領主管待遇，乃基於該府人事處先前之覆函意旨，而為應予追繳之釋示。因此，
    該府在未參酌臺灣省政府人事處七六省人四字第二六四六三及五四六三號函釋意
    旨而為應予辦理追繳之釋示，顯然不得倒果為因，而認為足以反證被告主張暫不
    宜追繳乙節，係出於不法圖利之犯意。
  (八)證人吳華昭、萬台龍、劉銓等人所陳應由人事室予以追繳之法律依據，顯有誤會
    。而證人吳華昭等人誆稱被告施壓之詞，完全不實。證人吳華昭指稱李騰輝溢領
    主管加給差額應由人事室來辦理，唯查李騰輝申領主管待遇，係本於自來水公司
    董事會秘書之職位，並非基於職務代理人之地位而為，是吳華昭所供，顯係出於
    誤解，不足採信。而證人廖明志與吳華昭於七十七年元月間，即已知悉自來水公
    司前董事會秘書吳鯤儀申領主管特支費，係本於上級機關臺灣省政府之釋示，於
    法有據。
  (九)末查，公務人員俸給法第十七條規定「俸給未經權責機關核准，而自訂標準支給
    或不依規定標準支給，審計機關應不准核銷，並應予追繳」，由上開規定可知，
    系爭自來水公司董事會秘書支領主管待遇，自七十七年元月吳鯤儀開始，迄至八
    十四年三月會計室人員存疑會簽為止，長達七年有餘，此期間自來水公司之預、
    決算及相關收支憑證，均送經審計機關查核，因此，倘若上述董事會秘書支領主
    管待遇於法未合，理當早經審計機關發現而不准核銷，並予追繳。然實際上並無
    不准核銷及追繳之情事，可見系爭董事會秘書可否支領主管待遇之爭議，純係自
    來水公司之上級機關臺灣省政府人事處於七十六年核示准予支領在前，並援例核
    發多年；嗣該上級機關於八十四年另行核示不合支給在後，前後釋示結果不一所
    致，準此，八十四年三月前系爭董事會秘書支領主管待遇，既非無法律上之依據
    ，則被告基於行政法上之信賴保護原則，與法律不溯既往之原則，就系爭董事會
    秘書前所支領之主管待遇應否追繳乙節，認同下屬所提再會簽其它相關單位表示
    意見後始予存查之提議，顯係人事主管本於依法行政、合法支俸、負責盡職之行
    為，倘因此而被認定應負圖利之罪責，天下公理何在等語。
五、經查：本件有關被告涉及圖利省自來水公司董事會秘書李騰輝支領主管加給之爭
    議，即在於省自來水公司董事會秘書李騰輝支領主管加給，是否自始即為被告所
    主張發給；及李騰輝支領主管加給有所爭議後，省自來水公司於八十四年四月二
    十八日以台水人字第一四二八七號函簽報臺灣省政府釋示，經臺灣省政府八十四
    年七月十七日八四府人四字第五八二五三號函核轉行政院人事行政局同年七月十
    一日函略以：「省自來水公司董事會祕書，應不合支給主管待遇」後，對於已領
    取差額部分，是否應予以追繳。茲分述如下：
  (一)(1)本件被告係於八十二年九月間，始行由原任職之臺灣省政府農林廳轉任至省自
    來水公司擔任人事室主任，而省自來水公司董事會秘書李騰輝則係因原董事會秘
    書吳鯤儀於八十年十月四日因病故卸職後，由當時省自來水公司董事長林恆生指
    定接任，而李騰輝亦自接辦該項工作之次月即八十年十一月一日經簽准，遵循往
    例，開始支領主管薪津待遇。嗣李騰輝支領主管薪津待遇至八十四年四月一日董
    事長林恆生屆齡退休後，李騰輝亦隨同免職，而接任董事長之徐鴻志上任後，再
    行派任李騰輝擔任董事會秘書一職，此有省自來水公司人事室（人事室主任白玉
    琳；董事長林恆生）之簽附原審卷可查及八十八年五月三日八八台水人字第一二
    七八一號函說明欄之記載可知；(2)嗣省自來水公司財務處於八十四年四月十日亦
    依循往例以李騰輝原支之主管薪津待遇繕造薪資清冊，因會計室第一課課員黃淑
    媛發現機要人員支領主管加給存有疑義，而於同年四月十三日簽會人事室略以：
    「李員薪津是否按主管級標準發給一節，惠示卓見」，人事室第二課承辦課員劉
    銓即會簽專職認定職務之第一課表示意見，第一課於四月十七日簽復略以：「李
    祕書之職務應非主管職務」，劉銓即於同日通知財務處更改原造薪資清冊，改以
    非主管待遇支給，此有省自來水公司便箋（會計室課員黃淑媛）、省自來水公司
    薪津清冊、省自來水公司便箋（人事室第二課課員劉銓）、省自來水公司便箋（
    人事室第一課課員萬台龍）在原審卷可稽；(3)嗣省自來水公司對於李騰輝是否可
    支給主管待遇存有疑義而於八十四年四月二十八日以八四台水董人字第一四二八
    七號函請臺灣省政府核示，經臺灣省政府於八十四年七月十七日以八四府人四字
    第五八二五三號函復：「所報貴公司董事會秘書可否支給主管待遇一案，經轉准
    行政院人事行政局釋以：『不合支給主管待遇』」等語，此有上開函及行政院人
    事行政局八十四年七月十一日八十四局給字第二三三０一號書函在原審卷可查；
    (4)嗣李騰輝遭追繳之主管與非主管待遇差額為十二萬二千七百三十六元，而其計
    算之起迄日期為八十年十一月份至八十四年三月份止，此亦有省自來水公司八十
    八年六月二日八八台水人字第一六一八八號函在原審卷可查。如是，
    (1)省自來水公司董事會秘書李騰輝之所以能支給主管薪津待遇，係在於李騰輝於
      八十年接任原秘書吳鯤儀之職位後，依循「往例」而為，並經省自來水公司人
      事室會簽，且經當時董事長林恆生核准，而當時之人事室主任並非被告。是以
      ，准許予以支領主管待遇，尚非被告所主張，至堪認定。
    (2)而所謂「往例」，即係依據原秘書吳鯤儀亦曾支給主管薪津待遇，而原秘書吳
      鯤儀於七十七年一月七日即曾擬具簽載明「職經奉七十六年十二月三十日七六
      台水人字第四一０九三號令歸建調派為０四－０四本公司董事會秘書職，並准
      自七十七年元月一日生效。據悉本公司曾奉省府核示，奉派董事會秘書且確實
      從事其職務者即可發給主管特支費有案。擬請准交人事室依規辦理有關手續，
      以符規定，是否可行。」，嗣經董事長林恆生核可後，由人事室以便箋載明「
      檢送本公司董事長吳秘書鯤儀請領主管特支費簽暨本公司令影本，請依規造冊
      發給」，經會人事室專員吳華昭、人事室主任白玉琳等人後，確實發給吳鯤儀
      主管特支費。
    (3)而吳鯤儀於上開簽文內所載明之「據悉本公司曾奉省府核示，奉派董事會秘書
      且確實從事其職務者即可發給主管特支費有案」等語，其所依憑者則為臺灣省
      政府人事處於七十六年六月十七日七六省人四字第二六四六三號函所載之「至
      董事會秘書可否比照各區處秘書支領主管特支費部分，仍請依照本處5.省
      人四字第五四六三號簡行表核復事項辦理。」等語，而臺灣省政府人事處於七
      十六年五月二十六日七六省人四字第五四六三號簡便行文表載明「奉交下貴公
      司請釋董事會秘書，可否比照各區管理處支領主管特支費一案，依照省府4.
      府人丙字第三五七五號令規定，各機關組織規程上未設置主任秘書而僅設秘
      書者，其秘書所負職責，相當主任秘書者，准予比照各該機關內部科（課）室
      主管支給特支費，本案請依上述規定逕予查明核辦。」等語，此有臺灣省政府
      人事處於七十六年六月十七日七六省人四字第二六四六三號函、七十六年五月
      二十六日七六省人四字第五四六三號簡便行文表在原審卷可查，而經本院函查
      省自來水公司董事會組織章程第五條規定：本會置秘書、專員、組員，有該公
      司董事會組織章程附本院卷第五十五頁可參，又該公司董事會秘書之工作項目
      為「一、董事長公出時，代理處理董事會一切事務。二、綜核董事會各種文稿
      。三、審核董事會、會議議程及應議事項。四、來賓接待及交際連繫事項。五
      、代理董事長出席各種會議。六、其他臨時交辦事項」，而經理部門秘書室主
      任秘書工作項目為「一、綜核本公司文稿。二、有關本公司重要業務之協調及
      洽商。三、主持（參加）有關之會議。四、本公司重要業務之建議改進事項。
      五、上級臨時交辦事項。」，有該公司九十台水人字第一九三七０號函附職務
      說明書在本院卷第五十七、五十八頁可參，自堪認省自來水公司董長會組織規
      程上確未設置主任秘書而僅設秘書，且秘書所負職責相當於主任秘書，依據臺
      灣省政府人事處七十六年五月二十六日七六省人四字第五四六三號簡便行文表
      及省府4.府人丙字第三五七五號令規定，得准予比照各該機關內部科（課
      ）室主管支給特支費。
    (4)而被告係於八十二年九月間始接任省自來水公司人事室主任一職，斯時之董事
      會秘書即係李騰輝，而李騰輝是時亦係依照往例，自八十年十一月起支領主管
      薪津待遇近一年之時間，省自來水公司對於可否支領主管薪津待遇尚未有何爭
      議，亦即仍依循往例支給主管薪津待遇。殆至八十四年四月一日董事長林恆生
      屆齡退休後，李騰輝亦隨同免職，而董事長由徐鴻志接任後，再重新任命李騰
      輝擔任董事會秘書時，省自來水公司「財務處」於同年月十日仍按「往例」及
      臺灣省政府人事處七十六年五月二十六日七六省人四字第五四六三號簡便行文
      表內容發給主管特支費，嗣因會計室第一課課員黃淑媛發現機要人員支領主管
      加給存有疑義，而於同年月十三日簽會人事室略以：「李員薪津是否按主管級
      標準發給一節，惠示卓見」，人事室第二課承辦課員劉銓即會簽專職認定職務
    之第一課表示意見，第一課於同年月十七日簽復略以：「李祕書之職務應非主
      管職務」，劉銓即於同日通知財務處更改原造薪資清冊，改以非主管待遇支給
      。是以，李騰輝自八十四年四月起即未支給主管薪津待遇。
    (5)如是，就李騰輝之領取主管薪津待遇而言，在被告於八十二年九月上任前，
      李騰輝即已自八十年十一月起依循「往例」及臺灣省政府人事處七十六年五月
      二十六日七六省人四字第五四六三號簡便行文表內容發給主管特支費，尚非被
      告主張支給者；在被告於八十二年九月上任後至八十四年三月止，李騰輝仍
      係擔任秘書一職，其每月之薪津待遇，均係由省自來水公司「財務處」，按「
      往例」及臺灣省政府人事處七十六年五月二十六日七六省人四字第五四六三號
      簡便行文表內容暨省府4.府人丙字第三五七五號令規定，比照各該機關內
      部科（課）室主管支給，即仍依八十年十一月起原支之主管薪津待遇繕造薪資
      清冊支給，亦非被告主張支給。從而，被告就李騰輝支給自八十年十一月份起
      至八十四年三月份止主管薪津待遇，主觀上並無圖利李騰輝之意思存在，至堪
      認定。
  (二)至於，省自來水公司對於李騰輝是否可支給主管待遇存有疑義而於八十四年四月
    二十八日以八四台水董人字第一四二八七號函請臺灣省政府核示，經臺灣省政府
    於八十四年七月十七日以八四府人四字第五八二五三號函復：「所報貴公司董事
    會秘書可否支給主管待遇一案，經轉准行政院人事行政局釋以：『不合支給主管
    待遇』」。對此，證人劉銓、萬台龍、黃天佑、吳華昭雖於法務部調查局中部地
    區機動工作組調查及偵查時證述被告召集渠等研商仍按前例支給李騰輝主管薪津
    待遇，而渠等持反對立場後，始在被告指示下擬具函稿請臺灣省政府釋示之情。
    惟以，
    (1)依證人等人所證述，被告亦僅係召集渠等研商仍按照「前例」支給李騰輝主管
      薪津待遇而已，並非在無任何依據下，仍強求證人等人必須讓李騰輝支領主管
      薪津待遇。何況，省自來水公司於七十六年間函請臺灣省人事處就可否支給主
      管特支費予以釋示，並經臺灣省政府人事處於七十六年六月十七日七六省人四
      字第二六四六三號函所載之「至董事會秘書可否比照各區處秘書支領主管特支
      費部分，仍請依照本處5.省人四字第五四六三號簡行表核復事項辦理。」
      等語，而臺灣省政府人事處於七十六年五月二十六日七六省人四字第五四六三
      號簡便行文表載明「奉交下貴公司請釋董事會秘書，可否比照各區管理處支領
      主管特支費一案，依照省府4.府人丙字第三五七五號令規定，各機關組織
      規程上未設置主任秘書而僅設秘書者，其秘書所負職責，相當主任秘書者，准
      予比照各該機關內部科（課）室主管支給特支費，本案請依上述規定逕予查明
      核辦。」等語。嗣省自來水公司前任董事會秘書吳鯤儀就任後，亦曾依循上開
      函釋簽請省自來水公司董事長林恆生核可支領主管薪津待遇，有如前述。如是
      ，被告召集證人等人研商按照「前例」支給李騰輝主管薪津待遇，尚難認為被
      告主觀上有何圖利李騰輝之意思存在。
    (2)況且，被告若存有圖利李騰輝之處，其大可直接命令證人等人，在省自來水公
      司會計室黃淑媛以便箋會人事室表示意見時，即在回覆時予以表示仍按照主管
      級標準發給薪津待遇即可，又何須召集渠等研商。矧省自來水公司八十四年四
      月份之薪津清冊，最初係由財務處以李騰輝支領主管薪津待遇造冊，在經由人
      事室表示意見後，即將上開清冊更改依非主管職務支給，亦即李騰輝自八十四
      年四月份起即未再支領主管薪津待遇。
    (3)再以，嗣臺灣省政府於八十四年七月十七日以八四府人四字第五八二五三號函
      復：「所報貴公司董事會秘書可否支給主管待遇一案，經轉准行政院人事行政
      局釋以：『不合支給主管待遇』」等語，即臺灣省政府釋示李騰輝不合支給主
      管待遇後，被告亦未再堅持仍應支給李騰輝主管薪津待遇。如是，尤難依此認
      為被告召集證人等人研商按照「前例」支給李騰輝主管薪津待遇，在主觀上有
      何圖利李騰輝之意思存在。
  (三)至於，臺灣省政府於八十四年七月十七日以八四府人四字第五八二五三號函復：
    「所報貴公司董事會秘書可否支給主管待遇一案，經轉准行政院人事行政局釋以
    ：『不合支給主管待遇』」等語，則省自來水公司就董事會秘書李騰輝自八十年
    十一月起至八十四年三月止所支領之主管與非主管待遇差額為十二萬二千七百三
    十六元，究竟應否予以追繳？而被告主張不予追繳，是否即得認定有圖利李騰輝
    之處？
    (1)臺灣省政府雖於八十四年七月十七日以八四府人四字第五八二五三號函復：「
      所報貴公司董事會秘書可否支給主管待遇一案，經轉准行政院人事行政局釋以
      ：『不合支給主管待遇』」等語，然該函並未明示應予追繳。
    (2)按行政主管機關就行政法規所為之釋示，係闡明法規之原意，固應自法規生效
      之日起有其適用。惟在後之釋示如與在前之釋示不一致時，在前之釋示並非當
      然錯誤，於後釋示發布前，依前釋示所為之行政處分已確定者，除前釋示確有
      違法之情形外，為維持法律秩序之安定，應不受後釋示之影響，司法院大法官
      會議著有釋字第二八七號解釋。如是，
      本件省自來水公司早於七十六年間函請臺灣省政府人事處就可否支給主管特
        支費予以釋示，並經臺灣省政府人事處於七十六年六月十七日七六省人四字
        第二六四六三號函所載之「至董事會秘書可否比照各區處秘書支領主管特支
        費部分，仍請依照本處5.省人四字第五四六三號簡行表核復事項辦理。
        」等語，而臺灣省政府人事處於七十六年五月二十六日七六省人四字第五四
        六三號簡便行文表載明「奉交下貴公司請釋董事會秘書，可否比照各區管理
        處支領主管特支費一案，依照省府4.府人丙字第三五七五號令規定，各
        機關組織規程上未設置主任秘書而僅設秘書者，其秘書所負職責，相當主任
        秘書者，准予比照各該機關內部科（課）室主管支給特支費，本案請依上述
        規定逕予查明核辦。」等語，嗣省自來水公司前任董事會秘書吳鯤儀就任後
        ，亦曾依循上開函釋簽請省自來水公司董事長林恆生核可支領主管薪津待遇
        ，有如前述。
      而臺灣省政府雖於八十四年七月十七日以八四府人四字第五八二五三號函復
        省自來水公司稱：「所報貴公司董事會秘書可否支給主管待遇一案，經轉准
        行政院人事行政局釋以：『不合支給主管待遇』」，有如前述。
    (3)是以，就省自來水公司董事會秘書，是否得比照各科室支給特支費，既經臺灣
      省政府前後予以釋示，且在後之釋示如與在前之釋示不一致時，揆諸前開解釋
      意旨，在前之釋示並非當然錯誤，於後釋示發布前，依前釋示所為之行政處分
      已確定者，除前釋示確有違法之情形外，為維持法律秩序之安定，應不受後釋
      示之影響。從而，省自來水公司董事會秘書李騰輝支領主管薪津待遇，係依據
      臺灣省政府人事處於七十六年間之前函釋所支領，雖臺灣省政府於八十四年七
      月十七日之後函釋示不合支給主管待遇，惟李騰輝業已支領之主管與非主管之
      差額，應不受後釋示之影響。至於證人吳華昭、萬台龍、劉銓、廖明志雖於檢
      察官偵訊時證述是否可以支領主管薪津待遇，未曾向臺灣省政府請求釋示，於
      八十四年四月發生疑義時，始請求臺灣省政府釋示云云，顯然證人吳華昭、萬
      台龍、劉銓、廖明志雖任職於省自來水公司人事室，然渠等對於省自來水公司
      ，是否曾請示臺灣省政府之相關函文均未加以瞭解，始會為上開證述，是尚難
      以渠等之證詞，資為對被告不利之認定。
    (4)矧，行政院人事行政局於八十八年七月十三日以八十八局給字第０一四０一七
      號函復經濟部，就經濟部所屬省自來水公司董事會前秘書吳鯤儀在任期間七十
      七年一月起至八十年十月止所支領之主管與非主管待遇差額，應否予以追繳疑
      義，解釋「如法令規定未盡明確，而不可歸責於當事人時，則宜斟酌實際狀況
      參酌信賴保護原則辦理。」，並經經濟部於八十八年七月十七日以經（八八）
      人字第八八０二０二二三號函復省自來水公司，此有上開函附原審卷可稽。如
      是，以李騰輝個人而言，其所以支領主管薪津待遇，係依循「往例」即前任秘
      書吳鯤儀之例由省自來水公司人事室會簽轉財務處後，而予以支領，其本身並
      無何可歸責之處，則依信賴保護原則，得否予以追繳，即有疑問。而縱使被告
      係如證人劉銓所述曾表示不應追繳等語，惟本諸信賴保護原則，被告表示不應
      追繳，尚難認為被告有圖利李騰輝之意思存在。何況，就被告個人而言，就李
      騰輝之領取主管薪津待遇，及事後李騰輝遭追繳之主管與非主管待遇差額為十
      二萬二千七百三十六元，在被告於八十二年九月上任前，李騰輝即已自八十
      年十一月起依循「往例」支給，尚非被告主張支給者；在被告於八十二年九
      月上任後至八十四年三月止，李騰輝仍係擔任秘書一職，其每月之薪津待遇，
      均係由省自來水公司「財務處」，按「往例」即八十年十一月起原支之主管薪
      津待遇繕造薪資清冊支給，亦非被告主張支給者，有如前述。更難認為被告就
      李騰輝支領之主管與非主管待遇差額為十二萬二千七百三十六元，主觀上有何
      圖利之意思存在。
  (四)次按俸給未經權責機關核准而自定標準支給或不依規定標準支給者，審計機關應
    不准核銷，並予追繳，公務人員俸給法第十七條定有明文，此為證人萬台龍於調
    查及偵訊時所述不待函釋即應追繳之依據所在，且為公訴人認定被告圖利之所在
    。惟以，
    (1)依公務人員俸給法第十七條之規定，應予追繳之支給，其構成要件在「未經權
      責機關核准而自定標準支給或不依規定標準支給者」而言。是以，若「支給」
      係依權責機關核准而為支給者，即不得予以追繳，要無疑義。經查，省自來水
      公司董事會前後任秘書吳鯤儀、李騰輝本於董事會秘書資格支領主管薪津待遇
      ，係依臺灣省政府人事處於七十六年六月十七日七六省人四字第二六四六三號
      函所載之「至董事會秘書可否比照各區處秘書支領主管特支費部分，仍請依照
      本處5.省人四字第五四六三號簡行表核復事項辦理。」內容，及臺灣省政
      府人事處於七十六年五月二十六日七六省人四字第五四六三號簡便行文表載明
      「奉交下貴公司請釋董事會秘書，可否比照各區管理處支領主管特支費一案，
      依照省府4.府人丙字第三五七五號令規定，各機關組織規程上未設置主任
      秘書而僅設秘書者，其秘書所負職責，相當主任秘書者，准予比照各該機關內
      部科（課）室主管支給特支費，本案請依上述規定逕予查明核辦。」內容，有
      如前述，而上開函亦係省自來水公司函請臺灣省政府釋示之結果，嗣省自來水
      公司依以造冊支給主管薪津待遇。如是，吳鯤儀、李騰輝之支給主管薪津待遇
      ，自應認為係屬經權責機關核准之「支給」，依上開規定自無應予追繳之問題
      ，至堪認定。
    (2)況且，省自來水公司董事會前秘書吳鯤儀在任期間之七十七年一月起至八十年
      十月止所支領之主管薪津待遇，及李騰輝於任職期間之八十年十一月至八十四
      年三月止所支領之主管薪津待遇，均經審計機關予以核銷在案，惟均未見審計
      機關有何異見。否則，如認為渠等二人「支給」不符公務人員俸給法第十七條
      之規定，則省自來水公司將渠等二人之薪津待遇造冊送請審計機關核銷，以審
      計機關負有上開職責及專業，應能立即發覺。足見審計機關亦不認為省自來水
      公司董事會前後秘書吳鯤儀、李騰輝在任期間支領之主管薪津待遇，係屬未經
      權責機關核准而為支給者。
  (五)再以，證人吳華昭於法務部調查局中部地區機動工作組訊問及前審審理時雖一再
    證述李騰輝溢領主管加給差額應由人事室辦理追繳，並引據臺灣省政府七十九年
    三月二十日七九人二字第二四三一０號函所修正之「各機關職務代理人應行注意
    事項」第十六點規定「違反本注意事項之代理人員，其所支酬金應由各機關人事
    人員查報銓敘機關分別通知主計及審計機關不予核銷。」為據。惟以，李騰輝之
    任職省來水公司董事會秘書，係經董事會正式予以任職，並非所謂職務代理人，
    此有省自來水公司之派令及薪資清冊在原審卷可稽。如是，李騰輝既非基於職務
    代理人之地位支給主管薪津待遇，則該主管與非主管待遇差額事後是否應予追繳
    ，自與上述注意事項無關，由是足見證人吳華昭證述人事室應予追繳之法源，係
    出於誤解。
  (六)末以，本件於八十四年四月請求臺灣省政府釋示後，迄至八十八年三月間始由省
    自來水公司第四區管理處一群不平員工書具檢舉函舉發，其爭議即在於省自來水
    公司第四區管理處管理師周芳村兼代該第四區管理處秘書支領主管待遇，遭省自
    來水公司人事室課長廖明志、專員吳華昭、主任即被告核准後予以追繳，而有被
    告前後不為一致處理之爭議，並據以認定被告對於李騰輝主管與非主管待遇差額
    ，應否予追繳，主觀上有圖利李騰輝之意思存在。惟以，省自來水公司第四區管
    處管理師周芳村，係兼代該第四區管理處秘書之職務，僅係職務代理人而已，則
    依臺灣省政府七十九年三月二十日七九人二字第二四三一０號函所修正之「各機
    關職務代理人應行注意事項」第十六點規定「違反本注意事項之代理人員，其所
    支酬金應由各機關人事人員查報銓敘機關分別通知主計及審計機關不予核銷。」
    ，應由省自來水公司人事室予以查報，與前開董事會秘書李騰輝係屬正式任命而
    非職務代理人之情形，尚屬有間。縱或認為被告身為省自來水公司人事室主任，
    就上開第四區管理處兼代主任周芳村案之處理，為何不與處理董事會秘書李騰輝
    案一視同仁，而引起非議，然此僅能認為被告在處理過程中，處理原則或有所失
    當而已，尚難據此認為被告即係存有圖利李騰輝意思。
六、綜上，本件有關省自來水公司董事會秘書李騰輝支領主管薪津待遇，並非被告所
    主張支給，而係省自來水公司依循「往例」，即前任秘書吳鯤儀之支給方式，而
    吳鯤儀之支給又係依循臺灣省政府人事處於七十六年之函示所領取；是以被告在
    事後八十四年四月召集證人等人研商時，雖主張應仍按照「往例」支給，尚難認
    為被告在主觀上有何圖利之意思存在。至於被告在臺灣省政府函釋不合支給主管
    待遇時，雖未予以追繳，然以臺灣省政府在函示中並未明示予以追繳；且本諸司
    法院大法官會議釋字第二八七號解釋意旨，在前後釋示有所不一而互相牴觸時，
    為維持法律秩序之安定，應不受後釋示之影響；並以行政院人事行政局對於吳鯤
    儀主管與非主管待遇差額應否追繳，亦揭示有「信賴保護原則」之適用，則被告
    雖表示不予追繳，然本諸「信賴保護原則」，亦尚難認為被告有何圖利之意思；
    且所謂公務人員俸給法第十七條之規定，應予追繳之支給，其構成要件在「未經
    權責機關核准而自定標準支給者而言，而李騰輝之支給，即依循「往例」之臺灣
    省政府人事處七十六年間之函示所為，自屬經權責機關核准之支給，與該條構成
    要件自有未合；而臺灣省政府七十九年三月二十日七九人二字第二四三一０號函
    所修正之「各機關職務代理人應行注意事項」第十六點規定，亦係針對職務代理
    人所定，與李騰輝之經正式任命為董事會秘書之情有別。如是，尚難認為被告主
    觀上有何圖利李騰輝之意思存在。至於被告事後處理同公司第四區管理處代理秘
    書周芳村案，未能與處理董事會秘書李騰輝案一視同仁，而引起非議，然此僅能
    認為被告在處理過程中，處理原則或有所失當而已，亦難據此認為被告即係存有
    圖利李騰輝之意。末查，刑事被告依法不負自證無罪之義務，故在別無積極證據
    之情形下，難違反刑事訴訟法第一百五十四條之規定，推定被告自始即有圖利之
    意思。此外，復查無其他積極證據足資證明被告犯罪，揆諸前揭說明，本案被告
    犯罪不能證明，原審諭知無罪判決核無違誤，公訴人執持前詞指摘原審判決不當
    ，核無可採，本件上訴無理由，應予駁回。
據上論結，應依刑事訴訟法第三百六十八條，判決如主文。
本案經檢察官乙○○到庭執行職務。
中      華      民      國    九十      年      八      月       八     日
                              臺灣高等法院臺中分院刑事第五庭
                                    審判長法  官  姚  勳  昌
                                          法  官  胡  森  田
                                          法  官  郭  同  奇
右正本證明與原本無異。
如不服本判決應於收受送達後十日內向本院提出上訴書狀，其未敘述上訴之理由者並
得於提起上訴後十日內向本院補提理由書（均須按他造當事人之人數附繕本）。
                                          書記官  陳  如  慧
中      華      民      國    九十    年      八     月         九     日
                                                                       Ａ


司法院資訊處製作；財團法人民間司法改革基金會備份。
